臺灣高雄地方法院民事裁定          100年度消債更字第168號
聲  請  人  張武雄
上列當事人因消費者債務清理事件聲請更生，本院裁定如下：
    主  文
聲請人張武雄自民國一百年十一月十日下午四時起開始更生程序
。
命司法事務官進行本件更生程序。
    理  由
一、聲請意旨略以：聲請人即債務人張武雄前向金融機構辦理消
    費貸款、信用卡契約等致積欠無擔保債務計新臺幣（下同）
    1,891,531 元，因無法清償債務，而於民國95年7 月間依金
    融主管機關協調成立之中華民國銀行公會會員辦理消費金融
    案件無擔保債務協商機制，與各債權銀行達成分期還款協議
    ，同意自95年7 月起分120 期，並於每月以15,870元依各債
    權銀行債權金額比例清償各項債務至全部清償為止，惟因客
    觀收入不足，尚須負擔個人必要生活費用及子女扶養費用，
    故無法繼續繳納協商金額，而不得已於97年2 月間毀諾，是
    聲請人未依前開分期還款協議繼續履行，乃不可歸責於聲請
    人之事由所致，而聲請人現已不能清償債務，復未經法院裁
    定開始清算程序或宣告破產，爰依法聲請准予裁定更生等語
    。
二、按「債務人不能清償債務或有不能清償之虞者，得依本條例
    所定更生或清算程序，清理其債務。」、「債務人與金融機
    構協商成立者，不得聲請更生或清算，但因不可歸責於己之
    事由，致履行顯有重大困難者，不在此限。」、「本條例施
    行前，債務人依金融主管機關協調成立之中華民國銀行公會
    會員辦理消費金融案件無擔保債務協商機制與金融機構成立
    之協商，準用前項之規定。」，消費者債務清理條例第3 條
    、第151 條第5 項、第6 項分別定有明文。所謂「不可歸責
    於己之事由」，原則上係指客觀上聲請人有收支狀況之變動
    ，諸如物價上漲、家屬患病等導致支出增加，或因意外、病
    痛無法工作、僱用之公司倒閉或裁員、減薪等以致收入減少
    等情；又縱使財產及收支狀況無甚變動，但因協商時居於劣
    勢，未能實質協議，僅為爭取利息減少及分期清償之些許優
    惠，勉予允諾，惟其財產及收入客觀上難以如期履行之情形
    ，亦應認該當。債務人雖因不可歸責之原因致不能履行協商
    條件，仍應符合「不能清償或有不能清償之虞」法定要件，
    亦即應綜合債務人之財產、信用、收支與其所負全部債務等
    狀況，評估其是否仍有償債能力，或即使仍得勉力清償，但
    是否因年紀已長、身罹疾患、工作條件不佳或其他相類似之
    因素，可預期足以影響日後基本生活之維持，而有不能清償
    之虞等情，為其判斷之準據。
三、經查：
  (一)聲請人前向各金融機構辦理消費貸款、信用卡契約等致積欠
    無擔保債務1,891,531 元，而於95年間曾依「中華民國銀行
    公會會員辦理消費金融案件無擔保債務協商機制」與最大債
    權銀行安泰商業銀行股份有限公司（下稱安泰銀行）辦理協
    商而與各債權人達成分期還款協議，同意自95年7 月起分12
    0 期，並於每月10日以15,870元依各債權銀行債權金額比例
    清償各項債務至全部清償為止，而聲請人於協商成立後，即
    於97年2 月間已毀諾未依約履行等情，此有債權人清冊、財
    團法人金融聯合徵信中心前置協商專用債權人清冊、安泰銀
    行陳報狀等在卷可稽（卷第82頁至83頁、第77頁至78頁、第
    88頁至98頁），堪認屬實。
  (二)聲請人現為臨時工，97年度、98年度申報所得平均每月收入
    分別為385 元、0 元，勞工保險投保薪資額為18,300元，95
    年之收入切結書之平均每月收入為28,000元至30,000元，自
    陳現每月收入為30,000元等情，此有財產及收入狀況說明書
    、綜合所得稅各類所得資料清單、財產歸屬清單、勞工保險
    投保資料表、收入切結書等附卷可證（卷第84頁至86頁、第
    11 頁 至12頁、第46頁至48頁、第93頁）；則97年毀諾當時
    以其收入切結書之平均收入29,000元為核算其清償能力基礎
    ，而以其所自陳每月收入30,000元為核算其現在償債能力之
    基礎，較能反映真實收入狀況。
  (三)聲請人主張離婚後獨立扶養3 名未成年子女扶養費，並與其
    他兄弟姊妹共同扶養其母親等情。按直系血親相互間，互負
    扶養之義務，民法第1114條第1 款定有明文。查聲請人長女
    張文馨為85年生，次女張毓芳為86年生，長子張逢升為87年
    生，每名未成年子女每月領有兒少扶助費2,200 元等情，此
    有戶籍謄本、郵政存簿儲金簿封面及內頁資料等件在卷可參
    （卷第101 頁至102 頁、第30頁至31頁），堪認其3 名子女
    均未成年，確屬不能維持生活且無謀生能力需聲請人扶養；
    另依戶籍謄本所載聲請人與未成年子女之生母劉麗英已於91
    年6 月24日離婚，雖聲請人與該未成年子女之生母劉麗英已
    無婚姻關係，惟此不影響其生母劉麗英依法應負之扶養責任
    ，該未成年子女仍應由聲請人與劉麗英共同分擔扶養之責；
    該扶養費用部分，參照民法第1118、1119條規定，其負扶養
    義務之程度，亦應考量其目前身負債務之窘境，所負擔之扶
    養義務能力，自非比一般，是認應以97年度綜合所得稅受扶
    養人每人免稅額77,000元計算，其每人每月扶養費用為6,41
    7 元【計算式：77,000÷12=6,417，元以下4 捨5 入】為審
    查基準，是於扣除其每月可領有之兒少補助費2,200 元，與
    前配偶共同分擔子女扶養費後，其每月所應負擔3 名未成年
    子女扶養費應為5,126 元【計算式：（6,417 －2,200 ）×
    3 ÷2 ＝5,126 ，元以下4 捨5 入】；而現每月所須負擔3
    名未成年子女扶養費，應以100 年度綜合所得稅受扶養人每
    人免稅額82,000元計算，其每人每月扶養費用應以6,833 元
    【計算式：82,000÷12=6,833，元以下4 捨5 入】為審查基
    準，於扣除其每月每名子女領有之兒少補助費2,200 元後，
    聲請人每月須負擔3 名未成年子女之扶養費用應為6,950 元
    【計算式：（6,833 －2,200 ）×3 ÷2 ＝6,950 ，元以下
    4 捨5 入】。又聲請人主張與其他兄弟姊妹等3 人共同扶養
    母親乙節，按直系血親相互間，互負扶養之義務，第1116條
    之1 定有明文。查聲請人之母親戴秀月為44年生，共有3 名
    子女，名下有2 筆不動產，依公告現值之財產價值為861,49
    5 元，每月領有身障補助費4,000 元，無申報所得資料，此
    有戶籍謄本、家族系統表、綜合所得稅各類所得資料清單、
    財產歸屬清單、民事陳報狀、郵政存簿儲金簿封面及內頁資
    料等件在卷可參（卷第103 頁至104 頁、第84頁、第60頁至
    62頁、第109 頁、第110 頁至111 頁），堪認其母親確屬不
    能維持生活而需聲請人扶養；扶養費用部分，參照民法第11
    18、1119條規定，其負扶養義務之程度，亦應考量其目前身
    負債務之窘境，所負擔之扶養義務能力，自非比一般，是應
    以97、100 年度綜合所得稅受扶養人每人免稅額77,000元、
    82,000元計算，則聲請人每月應負擔之扶養費於97年度為6,
    417 元、100 年度為6,833 元，於扣除其每月可領有之身障
    補助費4,000 元後，則其與其他兄弟姊妹分擔後，97年每月
    應分擔之扶養費應為806 元，100 年每月應分擔之扶養費應
    為944 元，是聲請人所主張之每月扶養費用5,000 元，高於
    上開數額，應予酌減。至聲請人個人日常生活必要費用部分
    ，審酌聲請人負債之現況，基於社會經濟活動之互賴及誠信
    ，該日常生活所需費用，自應節制開支，不得有超越一般人
    最低生活標準之享受，否則反失衡平，本院參酌內政部社會
    司所公告歷年最低生活費標準，97年度高雄市每人每月最低
    生活費標準為10,991元；100 年度高雄市7 月份每人每月最
    低生活費標準為11,146元，則聲請人每月最低生活費除有特
    殊情形並有證據證明者外，自宜以此為度，始得認係必要支
    出。
  (四)綜上所述，聲請人於97年每月收入29,000元，於扣除其每月
    必要生活費用10,991元、子女扶養費5,126 元、母親扶養費
    80 6元後，僅餘12,077元，即已不足繳納每月協商之金額15
    ,870元，因此，聲請人無法依協議繼續償還，既係因客觀收
    入不足支付所致，非因協議後故有浪費或其他不利償還之行
    為，應認已盡相當之償還誠意，實有不可歸責於聲請人之事
    由，致履行顯有重大困難。又依聲請人目前每月收入30,000
    元為核算基礎，扣除其本人每月必要支出11,146元、子女扶
    養費6, 950元、母親扶養費944 元後，僅餘10,960元【計算
    式：30,0 00 －11,146－6,950 －944 ＝10,960】，而聲請
    人目前負債總額為1,891,531 元，以上開餘額按月攤還結果
    ，如不計利息，約近14年期間始能清償完畢，如加計利息負
    擔，其還款年限顯然更長，有違消費者債務清理條例協助債
    務人重建更生之立法本意，堪認聲請人之債務大於財產，而
    有不能清償債務或有不能清償之虞之情事，準此，上開償債
    年限將使聲請人生活長期陷入窘境，於其目前身心狀況俱有
    不良影響，自非允當。從而，聲請人主張已不能清償債務或
    有不能清償之虞，聲請本院准予更生，依所舉事證及本院調
    查結果，即無不合。
四、末按「法院開始更生程序之裁定，應載明其年、月、日、時
    ，並即時發生效力。」、「法院裁定開始更生或清算程序後
    ，得命司法事務官進行更生或清算程序，必要時得選任律師
    、會計師或其他適當之自然人或法人一人為監督人或管理人
    。」，消費者債務清理條例第45條第1項、第16條第1項分別
    定有明文。本件聲請人其目前收入及財產狀況，不能履行債
    務，依聲請人其目前收入及財產狀況，未償之債務亦屬不能
    清償，有如上述。此外，復查無聲請人有消費者債務清理條
    例第46條各款所定駁回更生聲請等事由，有本院民事紀錄科
    查詢表及臺灣高等法院被告前案紀錄表在卷可憑。從而，聲
    請人聲請更生，洵屬有據，應予准許，爰命司法事務官進行
    本件更生程序。
五、依消費者債務清理條例第11條第1 項、第45條第1 項、第16
    條第1 項，裁定如主文。
中    華    民    國   100   年    11    月    10     日
                      民事庭  法  官  邱泰錄
以上正本證明與原本無異。
本裁定已於100年11月10日下午4 時公告。
本件不得抗告。
中    華    民    國   100   年    11    月    10     日
                              書記官  梁竫